【裁判字號】    98,訴,122
【裁判日期】    990113
【裁判案由】    拆屋還地等
【裁判全文】
臺灣士林地方法院民事判決               98年度訴字第122號
原      告  戊○○
訴訟代理人  己○○
被      告  丁○○
訴訟代理人  丙○○
被      告  甲○○
            乙○○
上列當事人間請求拆屋還地等事件，經本院於中華民國98年12月
23日言詞辯論終結，判決如下：
    主  文
原告之訴駁回。
訴訟費用由原告負擔。
    事實及理由
壹、程序部分：
一、按訴狀送達後，原告不得將原訴變更或追加他訴，民事訴訟
    法第255 條第1 項前段定有明文。原告於起訴時依民法第82
    1 、822 條規定聲明請求被告丁○○、甲○○將其各樓層的
    增建建物拆除，並請求被告各按1/4 之比例負擔頂樓防水隔
    熱費用；嗣於98年12月23日復追加依民法第820 條第2 、3
    項請求法院變更全體住戶原容許二、三樓增建之合意，而要
    求被告丁○○、甲○○拆除所居住樓層的增建部分。由於其
    後該追加部分與起訴時的法律關係互異，將有礙及訴訟之終
    結，且被告未同意追加，依法自不予准許。
二、按當事人適格，係指當事人就具體特定之訴訟，得以自己之
    名義為原告或被告，而受為訴訟標的法律關係之本案判決之
    資格而言。故在給付之訴，須原告主張其為訴訟標的法律關
    係之權利主體，他造為訴訟標的法律關係之義務主體，其當
    事人始為適格。又原告之訴，依其所訴之事實，不具當事人
    適格者，即應屬法律上顯無理由，依民事訴訟法第249 條第
    2 項規定，法院自得不經言詞辯論，逕以判決駁回之。本件
    原告主張兩造所居住大樓之屋頂因有施作防水隔熱工程之必
    要而須支出防水隔熱工程費用，是依兩造各自居住比例為1/
    4 ，而請求被告自應按各為1/4 之比例分攤該費用，而各應
    支出新臺幣44,406元。惟原告僅就費用之分擔為說明，對於
    被告應將費用給付予何人，依其於98年1 月16日復補充計算
    明細所載（本院卷一第14頁）應係被告未來於施工完成後直
    接給付各自應負擔之費用予施工人員而非原告，依據上開意
    旨，原告所陳該部分事實當事人適格顯有欠缺，其訴顯無理
    由，爰不經言詞辯論逕為判決駁回其訴。
貳、實體部分：
一、原告起訴主張：被告與原告為坐落於兩造共有之臺北市○○
    區○○段二小段154-8 地號（以下簡稱共有基地）及其上門
    牌號碼臺北市○○街21巷100 弄6 號4 層樓建物（以下簡稱
    系爭大樓）之區分所有權人，原告為四樓之住戶，被告丁○
    ○、甲○○、乙○○依序為二樓、三樓、一樓之住戶。詎被
    告丁○○、甲○○未經系爭大樓全體所有權人同意，擅自於
    系爭大樓二樓住戶部分增建面積為15.61 平方公尺之附屬建
    物，被告甲○○亦未經同意，擅自於系爭大樓三樓增建面積
    為15.61 平方公尺之附屬建物而均無權占有共有基地。被告
    丁○○、甲○○自應拆除各自之增建部分返還予全體所有權
    人。為此，依民法第821 、767 條之規定，聲明請求：被告
    丁○○、甲○○應各自拆除二、三樓層的增建建物，並均將
    所占有之土地返還予原告及全體共有人。
二、被告則以：兩造分別為系爭大樓四、三、二、一樓之所有權
    人，原告所請求拆除之增建部分，係70年間由四戶所有權人
    共同協議出資增建之一至四樓整體成型之附屬建物。95年間
    ，尚為了衛生下水道施工，亦共同同意由原告之配偶承攬施
    工將增建建物部分共同後退75公分，是四戶均有分管共識且
    都是一起行動，並非擅自增建等語資為抗辯，並聲明：(一)駁
    回原告之訴；(二)如受不利判決請准提供擔保免假執行。
三、本院得心證之理由：原告為四樓之住戶，被告丁○○、甲○
    ○依序為二樓、三樓之住戶，且被告的住戶部分均因增建而
    擴充其使用範圍而占用共有基地，此有兩造土地及建物登記
    謄本（本院卷一第29至41頁）、地政機關複丈成果圖（本院
    卷一第58頁）可證，被告亦不爭執，而被告丁○○、甲○○
    各戶實際增建面積均為15.26 平方公尺、亦經本院於98年7
    月27日會同兩造及地政人員至系爭大樓勘測增建部分，經指
    示地政人員測繪成果圖在卷可資參照（本院卷一第270 頁）
    ，應足認定。是本件之爭點在於：被告丁○○、甲○○各自
    增建部分，是否因無權占用共有基地，而須拆除？茲分述如
    下：
（一）按共有人已按分管契約占有共有物之特定部分，他共有人
      嗣後將其應有部分讓與第三人，除有特別情事外，其受讓
      人對於分管契約之存在，通常即有可得而知之情形，而應
      受分管契約之拘束，最高法院96年度台上字第2025號判決
      同其意旨，可供參照。本件被告丁○○、甲○○對於原告
      前開主張辯以其各自所增建部分，係70年間由系爭大樓四
      戶所有權人共同協議所出資增建部分。且陳稱原告於95年
      間購入其住戶後，全棟所有權人尚為了衛生下水道施工，
      亦共同同意由原告之配偶承攬施工將增建建物部分共同後
      退75公分。原告對於上揭事實均不爭執，復有原告所提出
      系爭大樓各戶共同削退之照片1 幀可證（本院卷一第61頁
      ），被告所述70年間各戶基於約定在其等共有基地增建建
      物，且原告亦曾續行該約定等情，應堪認定。因此，原告
      固於95年3 月3 日始取得系爭大樓第四層樓住戶之所有權
      ，有其所提出土地暨建物登記謄本在卷可按（本院卷一第
      29、30頁），而未曾參與系爭大樓共同增建時的共同約定
      ，然參照前揭裁判意旨，亦應受該分管約定之拘束，不得
      任意請求拆除被告丁○○、甲○○之增建部分。
（二）次依公寓大廈管理條例第33條第1 款規定：區分所有權人
      會議之決議，專有部分經依區分所有權人會議約定為約定
      共用部分者，應經該專有部分區分所有權人同意，否則不
      生效力。本件原告與被告為系爭大樓第四、三、二階層之
      住戶，屬數人區分一建築物而各有其專有部分的情形，已
      如前述，故系爭大樓應為公寓大廈管理條例所指區分所有
      建物（公寓大廈管理條例第3 條第2 款規定參照）。又被
      告丁○○、甲○○所增建部分與其原使用之專有部分，其
      中被告丁○○所增建部分，現場均為水泥磚造質材，地板
      是花崗石及地磚，與原建物界線並不明顯；被告甲○○所
      增建部分，現場均為水泥磚造質材，地板是地磚，與原建
      物界線並不明顯，為本院於現場履勘後，製有履勘筆錄附
      卷可參（本院卷一第266 頁），是上開增建部分因擴大專
      有部分使用範圍，實際上即屬專有部分的擴增。則類推上
      開公寓大廈管理條例規定之意旨，若須將上開增建部分拆
      除回復，而將所占用共有基地返還全體區分所有權人，因
      損及被告丁○○、甲○○之專有部分，自也須經被告丁○
      ○、甲○○之同意，始為合理。原告未經被告丁○○、甲
      ○○之同意，即逕為請求拆除，於法不合，其主張自不足
      採。
五、綜上所述，原告尚應受分管約定的拘束，被告丁○○、甲○
    ○增建部分並非無權占有，因此，原告依民法第821 、767
    條之規定，聲明請求：被告丁○○、甲○○應各自拆除二、
    三樓層的增建建物，並均將所占有之土地返還予原告及全體
    共有人，為無理由，不應准許。
六、本件事證業已明確，兩造其餘主張陳述、所提之證據及聲請
    調查之證據，經本院審酌後，認均不足以影響本判決之結果
    ，均毋庸再予論述，附此敘明。
七、結論：本件原告之訴為無理由，應依民事訴訟法第78條，判
    決如主文。
中    華    民    國    99    年    1     月    13    日
                  民事第一庭  法  官  古振暉
以上正本證明與原本無異。
如對本判決上訴，應於判決送達後20日內向本院提出上訴狀。
中    華    民    國    99    年    1     月    14    日
                              書記官  姜貴泰

司法院資訊處製作；財團法人民間司法改革基金會備份。
